臺灣彰化地方法院民事判決　　　　　　　96年度家訴字第12號
原　　　告　丁○○
訴訟代理人　許燦奎律師
被　　　告　甲○○
上列當事人間請求給付扶養費等事件，本院於民國九十六年八月
一日言詞辯論終結，判決如下：
    主  文
被告應自民國九十六年七月起至原告死亡之日止，按月給付原告
扶養費用新臺幣仟元。
訴訟費用由被告負擔五分之二，餘由原告負擔。
本判決第一項已到期部分，得假執行。
    事實及理由
一、按訴之變更、追加，非經他造同意，不得為之。但「擴張或
    減縮應受判決事項之聲明」不在此限，此觀第二百五十五條
    第一項第三款定有明文。本件原告起訴主張被告甲○○應給
    付原告新臺幣（下同）六萬元，及自民國九十六年一月一日
    起，至原告死亡之日起，按月再各給付五千元予原告，嗣於
    九十六年八月十五日言詞辯論期日減縮訴之聲明為「被告甲○○應自九十六年七月起按月給付原告三千元，至原告死亡
    為止（原起訴另請求六萬元部分不予請求）」；此係屬民事
    訴訟法第二百五十五條第一項第三款所謂減縮應受判決事項
    之聲明，揆諸前揭說明，自屬無礙，合先敘明。
二、本件被告甲○○經合法通知，無正當理由，未於言詞辯論期
    日到場，核無民事訴訟法第三百八十六條所列各款情形，爰
    依原告之聲請，由其一造辯論而為判決，亦先予敘明。
三、原告主張：原告丁○○為被告甲○○之母，原告因身患精神
    疾病及腎臟宿疾，並無謀生能力，名下亦無任何財產可供生
    活所需，故不能獨立自主維持基本生活，原告曾向政府有關
    社會福利機構尋求協助，然均以原告膝下尚有成年之三子陳
    宗智、乙○○、丙○○（原告已與乙○○、丙○○就請求給
    付扶養費事件達成和解），不符社會救助條件，致原告未能
    獲得政府補助。今原告無謀生能力，為求遮風避雨，孤獨一
    人在屏東市賃屋而居，租金及民生問題變成原告每天須面臨
    的問題，且因身體不佳，需往返醫院就診，爰依民法第一千
    一百十四條第一款、第一千一百十五條第一項第一款之規定
    ，請求被告自九十六年七月起按月給付原告三千元，至原告
    死亡為止，並聲明：如主文所示。
四、被告未於最後言辯論期日到庭，亦未提出其他書狀或證據以
    供審酌，然據其於以前到庭陳述略以：原告在被告年幼時即
    離家而棄原告不顧，如今被告收入不豐，工作不穩定，且尚
    有子女需要扶養，無力負擔原告請求等語。
五、按扶養之方法，由當事人協定定之。不能協定時，由親屬會
    議定之，民法第一千一百二十條定有明文；又按受扶養權利
    者，應否與負扶養義務者同居一家而受扶養，抑應彼此另居
    ，由負扶養義務者按受扶養權利者需要之時期，陸續給付生
    活資料或撥給一定財產，由受扶養權利者自行收益以資扶養
    ，係屬扶養方法之問題，依民法第一千一百二十條之規定，
    應由當事人協定定之，不能協定時，應由親屬會議定之。對
    於親屬會議之決議有所不服，或親屬會議仍不能議定時，始
    得向法院聲訴，請求法院判決定之（最高法院二十六年鄂上
    字第四○一號及四十五年台上字第三四六號判例參照）。準
    此，本件原告即扶養權利人主張被告即扶養義務人應按月給
    付扶養費供伊生活之用，而被告並未抗辯以迎養於扶養義務
    人之家或其他扶養方法定其扶養方法，被告僅係對於原告是
    否得請求給付扶養費之實體上理由予以爭執，應認對於給付
    扶養費之扶養方法並無爭議，自無所謂扶養方法不能協定而
    須由親屬會議決定之情事，是原告提起本件訴訟，核無欠缺
    權利保護要件之情形，先予敘明。
六、原告主張被告甲○○為原告之子（另有二子丙○○、乙○○
    ），業據其提出戶籍謄本為證，且為被告所不爭執，堪信為
    真正。原告又主張其身患精神疾病及腎臟宿疾，並無謀生能
    力，名下亦無任何財產可供生活所需，故不能獨立自主維持
    基本生活，則被告應每月給付原告三千元至原告死亡之日為
    止，為被告所否認，並以上述情詞置辯，故本件兩造之爭點
    在於：原告得否請求被告二人扶養？扶養費每月若干？經查
    ：
  (一)按「直系血親相互間互負扶養之義務。」、「受扶養權利者
    ，以不能維持生活而無謀生能力者為限。前項無謀生能力之
    限制，於直系血親尊親屬不適用之。」民法第一千一百十四
    條第一款、第一千一百十七條分別定有明文。所謂「不能維
    持生活」，係指不能以自己之財產及勞力所得以維持自己之
    生活而言。所謂「無謀生能力」，並不專指無工作能力者而
    言，雖有工作能力而不能期待其工作（如因病不能工作、因
    照顧幼兒而無法工作等），或因社會經濟情形失業，雖已盡
    相當之能事，仍不能覓得職業者，亦非無受扶養之權利，至
    扶養權利人對於其不能維持生活而無謀生能力之原因是否有
    過失，則可不問。本件原告為被告之母，乃係直系血親尊親
    屬，依上開規定，在原告不能維持生活之情形下，被告對原
    告即負有扶養之義務。查原告名下並無財產，亦未辦理九十
    四年度綜合所得稅結算申報，且身患中度精神病，及慢性腎
    絲球腎炎、慢性腎衰竭，在屏東賃屋而居，每月租金二千元
    等情，有財政府臺灣省南區國稅財產歸屬資料清單、九十四
    年度綜合所得稅各類所得資料清單、長庚紀念醫院診斷證明
    書、中華民國身心殘障手冊影本、房屋租賃契約書一紙在卷
    可稽，並為被告所不爭執，故原告主張其無業，不能維持自
    己生活等語，應可採信，其請求被告二人負擔扶養義務，於
    法有據。至被告雖辯稱原告於其年幼時並未善盡保護教養之
    義務乙節，惟子女對父母之扶養義務為法所明定，且不以父
    母曾撫育子女為前提，縱原告未曾撫育被告二人，亦不妨礙
    其對被告二人之受扶養權利。
  (二)按扶養之程度，應按受扶養權利者之需要，與負扶養義務者
    之經濟能力及身份定之，民法第一千一百十九條定有明文。
    又依屏東縣政府社會局公告之九十六年度最低生活費用標準
    九千五百零九元，並登載於屏東縣政府社會局網站公告之低
    收入戶補助申請辦法中，有網站查詢資料一紙在卷可憑。本
    院審酌原告之年齡、健康情形及原告所在地區即屏東縣之最
    底生活費用標準，認應以每月九千六百元為適當。被告固稱
    目前並無扶養之能力，但經本院調取被告之財產所得資料，
    被告於九十四年度報繳之薪資所得為三十四萬八千七百元，
    九十三年度為二十八萬八千零八十七元，九十二年度為二十
    五萬二千元，此外，與被告同有扶養義務之丙○○（已於本
    院審理時原告達成和解）資力狀況與被告接近（其九十五年
    度報繳薪資為二十九萬五千二百七十六元、九十四年度為二
    十二萬三千三百六十元），與被告同有扶養義務之乙○○（
    已於本院審理時原告達成和解）資力狀況較差（九十四年度
    報繳薪資為五萬三千三百二十元，九十三、九十二年度均無
    薪資報繳），應認被告及與其同有扶養義務之丙○○、乙○○等人均有扶養原告之能力。
  (三)按負扶養義務者有數人，而其親等同一時，應各依其經濟能
    力分擔義務，民法第一千一百十六條之一及第一千一百十五
    條第三項分別定有明文。查原告有被告及丙○○、乙○○等
    三名成年子女，依上開規定，被告自應與丙○○、乙○○等
    人各依其經濟能力分擔扶養原告之義務。本院既酌定原告每
    月之扶養費用為九千六百元，而依上開財產資料，被告與丙○○之經濟狀況接近，均優於乙○○，故本院認被告與丙○○應較乙○○負擔多一倍之扶養義務，是認應由被告分擔原
    告之扶養費五分之二為適當，則被告每月應分擔之扶養費用
    為三千八百四十元，而本件原告僅請求被告每月應給付三千
    元，並未逾上開應分擔之金額，堪認原告之請求為有理由。
七、又按請求將來給付之訴，以有預為請求之必要者為限，得提
    起之，民事訴訟法第二百四十六條定有明文。查被告確有扶
    養原告之義務，而被告從未扶養原告，且否認有此義務，已
    如前述，是被告對原告之扶養義務顯有到期不履行之虞。從
    而，原告依據扶養費請求權，請求被告自九十六年七月起至
    被告死亡之日止，按月給付原告扶養費三千元，核屬有據，
    應予准許。
八、末按命履行扶養義務之判決，就起訴前最近六個月及訴訟中
    履行期已到之部分，法院應依職權宣告假執行，民事訴訟法
    第三百八十九條第一項第二款定有明文。本件主文第一項被
    告應自九十六年七月起至原告終老之日止，按月於每月給付
    原告扶養費用三千元，屬命履行扶養義務之判決，自應由本
    院就原告勝訴部分，依職權宣告假執行如主文第三項所示。
九、本件事證已臻明確，兩造其餘事實陳述、攻擊防禦方法及舉
    證，核與判決結果無影響，爰不另一一論述，附此敘明。
十、訴訟費用負擔之依據：民事訴訟法第七十九條。
中　　華　　民　　國　　96　　年　　8 　　月　　15　　日
                    家事法庭    法　官　黃玉齡
以上正本係照原本作成。
如對本判決上訴，須於判決送達後二十日之不變期間內，向本院
提出上訴狀（須附繕本）。
中　　華　　民　　國　　96　　年　　8 　　月　　16　　日
                    　　　　　　書記官  廖建興
